臺灣臺中地方法院民事判決　九十三年度簡上字第三一八號
　　上 訴 人　　丁○○
　　被上訴人　　甲○○○
右當事人間請求給付會款事件，上訴人對於中華民國九十三年九月三日本院臺中簡易
庭九十三年度中簡字第二二二○號第一審判決提起上訴，本院於九十四年五月二十日
言詞辯論終結，判決如下：
    主      文
原判決關於駁回上訴人後開第二項之訴部分，及訴訟費用（除確定部分外）之裁判，
均廢棄。
被上訴人應給付上訴人新臺幣壹拾陸萬伍仟柒佰伍拾元，及自民國九十三年八月十日
起至清償日止，按週年利率百分之五計算之利息。
第一審（除確定部分外）及第二審訴訟費用均由被上訴人負擔。
    事實及理由
一、程序事項之說明：訴狀送達後，原告不得將原訴變更或追加他訴，但擴張或減縮
    應受判決事項之聲明者，不在此限，民事訴訟法第二百五十五條第一項第三款定
    有明文。上開規定依民事訴訟法第四百三十六條之一第三項、第四百六十三條規
    定，於簡易訴訟第二審程序準用之。本件上訴人請求被上訴人給付本金部分之聲
    明原為新臺幣（下同）十七萬八千六百七十元，嗣於第二審訴訟程序中，變更此
    部分之聲明為十六萬五千七百五十元，核其性質係為減縮應受判決事項之聲明，
    依前開規定，自屬適法。
二、兩造之主張：
  （一）上訴人起訴主張：訴外人黃美玲前參加由訴外人黃錦英（原名黃玲鈺）擔任
        會首之互助會，會期自民國八十六年八月起至八十九年二月止，每月會款五
        千元，採外標制。被上訴人於八十七年十月間，向黃美玲借用名義，參與投
        標，並以標金一千二百元得標，且已取得合會金十六萬五千七百五十元，惟
        自八十七年十一月起至八十九年二月合會結束止，有關死會之會款仍由黃美
        玲給付予會首黃錦英，被上訴人一直未將黃美玲所繳活會會款（含利息）七
        萬九千四百七十元及死會會款九萬九千二百元（合計十七萬八千六百七十元
        ）返還予黃美玲。嗣黃美玲於八十九年三月一日將上開對於被上訴人之債權
        讓與上訴人，爰以起訴狀送達於被上訴人時，作為債權讓與之通知，並依債
        權讓與及借標會款契約之法律關係，請求被上訴人給付十七萬八千六百七十
        元及法定遲延利息等語。原審以上訴人所舉之證據，尚不足以證明所主張之
        事實，為上訴人敗訴之判決，上訴人提起上訴，並聲明：(一)原判決關於駁回
        上訴人後開第二項之訴部分廢棄。(二)被上訴人應給付上訴人十六萬五千七百
        五十元，及自九十三年八月十日（即起訴狀繕本送達翌日）起至清償日止，
        按週年利率百分之五計算之利息。
  （二）被上訴人於原審及本件準備程序均抗辯：雖有立據向黃美玲借標，惟黃美玲
        並未標取會款，亦未將得標之合會金交付被上訴人，故被上訴人曾向黃美玲
        要回借據，然黃美玲稱已撕掉，並未將借據返還予被上訴人等語。嗣於本院
        言詞辯論期日改以：黃美玲、黃錦英、黃玲鈺均係同一人，被上訴人係向會
        首黃錦英借標，有拿到得標之合會金，惟二、三個月後即將款項還給會首黃
        錦英等語，資為抗辯。並聲明：上訴駁回。
三、本件兩造於準備程序期日，經整理爭點之結果如下：
  （一）不爭執之事項：
      １、被上訴人書立如原證一之字據〔字據之內容為：茲向黃美玲借乙會８至
          ２月份（伍仟元會）  【魏雲珍署名並蓋章】〕。
      ２、黃美玲有書寫原證二之讓渡書給上訴人〔讓渡書之內容為：立讓渡書人黃
          美玲前參加由黃玲鈺（即黃錦英）擔任會首之互助會，會期自民國八十六
          年八月份起，至八十九年二月份止，每月會款新台幣（以下同）五千元，
          於會期內，立讓渡書人尚為活會時，有魏雲珍借用立讓渡書人之名義，於
          八十七年十月份，以標金一千二百元得標，並已取得全部會款。唯自八十
          七年十一月份起至八十九年二月份止之死會會款，合計為九萬九千二百元
          ，皆由立讓渡書人墊付。又自八十六年八月份起，至八十七年九月份止，
          立讓渡書人已先繳付活會會款含利息合計為七萬九千四百七十元，魏雲珍
          亦未向立讓渡書人給付。上開款項總計十七萬八千六百七十元，因迄今魏
          雲珍仍分文未償，為此立讓渡書人乃將上開對於魏雲珍之債權全部讓與受
          讓人丁○○。讓渡人：【黃美玲署名並蓋章】受讓人：【丁○○署名並蓋
          章】中華民國八十九年三月一日〕。
  （二）爭執之事項：黃美玲有無標得會款並將得標之會款交付給被上訴人？
四、按當事人於訴訟上所為之自認，於辯論主義所行之範圍內有拘束法院之效力，法
    院自應認當事人自認之事實為真，並以之為裁判之基礎。又自認之撤銷，除別有
    規定外，以自認人能證明與事實不符或經他造同意者，始得為之，民事訴訟法第
    二百七十九條第三項定有明文。故自認人撤銷其自認者，除應向法院為撤銷自認
    之表示外，自須舉證證明其自認有與事實不符（最高法院二十六年上字第八○五
    號判例、八十八年度台上字第七九二號判決意旨參照）。上開民事訴訟法第二百
    七十九條第三項之規定，依同法第四百三十六條之一第三項、第四百六十三條規
    定，於簡易訴訟第二審程序準用之。本件被上訴人於原審九十三年八月二十日言
    詞辯論期日，自認其有簽立如本件不爭執事項第一項所示之借據向黃美玲借標之
    事實，惟於本院審理時改稱係向會首黃錦英借標，黃美玲、黃錦英、黃玲鈺均係
    同一人等語。惟證人黃錦英業於本院言詞辯論期日證述其與黃美玲並非同一人，
    被上訴人就此復未能舉證證明其於原審之自認與事實不符，且亦未經上訴人同意
    撤銷，揆之前揭法律規定、最高法院判例、判決意旨，自不發生民事訴訟法第二
    百七十九條第三項撤銷自認之效力，本院仍應認被上訴人於原審自認其有簽立如
    本件不爭執事項第一項所示之借據向黃美玲借標之事實為真，並以之為裁判之基
    礎。
五、上訴人主張黃美玲前參加由黃錦英（原名黃玲鈺）擔任會首之互助會，期間自八
    十六年八月起至八十九年二月止，每月五千元，採外標制，被上訴人於八十七年
    十月間，向黃美玲借用名義，參與投標，並以標金一千二百元得標，且已取得合
    會金十六萬五千七百五十元，其後之死會會款仍由黃美玲給付予會首黃錦英，嗣
    黃美玲於八十九年三月一日將上開對於被上訴人之債權讓與上訴人等事實，業據
    提出如前述不爭執事項所示之字據及讓渡書為證，復舉證人即會首黃錦英到庭證
    述：被上訴人當時是我的同事，她說急需用錢要借標，我就幫她找一個較不需用
    錢的活會會員黃美玲，將會借給被上訴人標，八十七年十月那期被上訴人以黃美
    玲的名義投標，並以一千二百元得標，開標時有人質疑被上訴人不是黃美玲，我
    說黃美玲借她標的，我是將得標的會款交給被上訴人之時，要她寫向黃美玲借標
    的借據，我再將借據轉交給黃美玲，嗣後死會的會錢每月六千二百元仍由黃美玲
    繳等語。證人乙○○亦證稱：我是以樓北辰之名義參加，每次開標都有參加，八
    十七年十月那次由被上訴人得標，我當場向黃錦英提出質疑，為何被上訴人已標
    走了還可以再標，黃錦英稱被上訴人是借黃美玲的會來標，當時被上訴人也在場
    。因為我曾經借別人標會，但之後發生糾紛，所以有提醒黃錦英要讓被上訴人寫
    收據等語。另證人丙○○亦證述：我有跟黃錦英的會，我是在八十七年十二月標
    的，之前每次開標都有到場，八十七年十月被上訴人再次得標，我當場問會首為
    何被上訴人標過了還再標，黃錦英稱被上訴人係借黃美玲的會來標的等語。並有
    證人黃錦英所提出載有會員黃美玲於八十七年十月以一千二百元得標，合會金計
    為十六萬五千七百五十元，且樓北辰、丙○○均為會員等事項而與上開各證詞情
    節相符之互助會單為佐證。被上訴人於本院言詞辯論期日亦自認有拿到得標之合
    會金之事實。自堪信上訴人主張黃美玲參加上開互助會，被上訴人於八十七年十
    月間向黃美玲借用名義標會，並已取得合會金十六萬五千七百五十元之事實為真
    實。
六、現行民法債編第二章第十九節之一有關合會規定於八十九年五月五日增訂施行之
    前，依台灣省民間合會習慣，合會係會首與會員間所訂立之契約，會員與會員間
    並無法律關係之存在，合會定期開標，以標金（即所謂會息）最高者為得標，會
    員得標後應付出標金，此項標金為未得標會員所應得之利益。凡已得標者，通稱
    為死會會員；尚未得標者，則稱之為活會會員。在採內標制之情形，活會會員每
    期應給付者，即為所定會款扣除該期標金之數額，死會會員則應給付所定之會款
    ；在採外標制之情形，活會會員每期應給付者，為所定之會款，死會會員則除所
    定之會款外，應加計其得標時之標金，一併給付。至於會員間借標會款，乃屬另
    一契約關係，概與會首無關，是出借人仍須繼續繳交死會會款予會首，而借標人
    日後應返還之數額，則應依貸借雙方之約定而定。本件被上訴人向黃美玲借標，
    係約定得標之合會金由被上訴人取得，被上訴人應負責繳納自得標後之死會會款
    ，並給付黃美玲已繳納之活會會款（含可取得之會息）等情，業據被上訴人於言
    詞辯論期日陳述明確，惟依被上訴人抗辯之情節，其自得標後，並未每月繳付死
    會會款，則其於該互助會結束時，自應給付黃美玲得標時所取得之會款十六萬五
    千七百五十元加計死會後按月應給付其得標時所出標金之數額。是黃美玲與被上
    訴人間因借標會款契約關係，黃美玲對被上訴人之債權數額顯逾十六萬五千七百
    五十元。
七、請求履行債務之訴，原告就其所主張債權發生原因之事實，固有舉證之責任，若
    被告自認此項事實而主張該債權已因清償而消滅，則清償之事實，應由被告負舉
    證之責任，此觀民事訴訟法第二百七十七條之規定自明（最高法院二十八年上字
    第一九二○號判例參照）。本件黃美玲與被上訴人間因借標會款契約關係，黃美
    玲對被上訴人至少有十六萬五千七百五十元債權，業如前述，則被上訴人於言詞
    辯論期日抗辯業已清償，既經上訴人否認，依上開判例意旨，被上訴人就此清償
    之事實，應負舉證之責任。惟被上訴人自陳並無其他證據可以證明，是其所為業
    已清償之抗辯，自非可採。
八、債權之讓與，依民法第二百九十七條第一項之規定，非經讓與人或受讓人通知債
    務人，對於債務人固不生效力，惟法律設此規定之本旨，無非使債務人知有債權
    讓與之事實，受讓人對於債務人主張受讓事實行使債權時，既足使債務人知有債
    權讓與之事實，即應認為兼有通知之效力（最高法院二十二年台上字第一一六二
    號判例參照）。本件上訴人自黃美玲受讓上開所述因借標會款契約關係對被上訴
    人之債權，有如不爭執事項第二項所示之讓渡書為證，並經上訴人起訴主張該受
    讓之事實，由原審法院將起訴狀繕本送達被上訴人，有送達證書附原審卷第十一
    頁可證。是依上開判例旨及民法第二百九十七條第一項之規定，黃美玲與上訴人
    間債權之讓與，對被上訴人已生效力。從而，上訴人依債權讓與及借標會款契約
    之法律關係，請求被上訴人給付十六萬五千七百五十元，即屬有據。
九、給付有確定期限者，債務人自期限屆滿時起，負遲延責任。給付無確定期限者，
    債務人於債權人得請求給付時，經其催告而未為給付，自受催告時起，負遲延責
    任。其經債權人起訴而送達訴狀，或依督促程序送達支付命令，或為其他相類之
    行為者，與催告有同一之效力。民法第二百二十九條第一項、第二項定有明文。
    又遲延之債務，以支付金錢為標的者，債權人得請求依法定利率計算之遲延利息
    。但約定利率較高者，仍從其約定利率。應付利息之債務，其利率未經約定，亦
    無法律可據者，週年利率為百分之五，民法第二百三十三條第一項、第二百零三
    條亦有明文。本件上訴人對被上訴人之上開債權，核屬無確定期限之給付，既經
    上訴人起訴送達訴狀而未為給付，被上訴人自應負遲延責任。是上訴人請求自九
    十三年八月十日（即起訴狀繕本送達被上訴人翌日，參原審卷第十一頁之送達證
    書）起，按週年利率百分之五計算之法定遲延利息，亦為合法。
十、綜上所述，被上訴人與黃美玲間因借標會款契約關係，黃美玲對被上訴人有至少
    十六萬五千七百五十元之債權，該債權業已讓與上訴人，並經通知被上訴人，惟
    被上訴人所為已清償完畢之抗辯，因不能證明而不足採信，則上訴人依債權讓與
    及借標會款契約之法律關係，請求被上訴人給付十六萬五千七百五十元，及自九
    十三年八月十日起至清償日止，按週年利率百分之五計算之利息，為有理由，應
    予准許。原審就此部分為上訴人敗訴之判決，尚有未洽，上訴意旨就此部分指摘
    原判決不當，求予廢棄改判，為有理由，爰將此部分予以廢棄，改判如主文第二
    項所示。
十一、據上論結，本件上訴為有理由，依民事訴訟法第四百三十六條之一第三項、第
      四百五十條、第七十八條，判決如主文。
中　　　華　　　民　　　國　　九十四　　年　　　六　　　月　　　十　　　日
                                        臺灣臺中地方法院民事第四庭
~B審判長法官  洪碧雀
~B　　　法官  夏一
~B　　　法官  張恩賜
右為正本係照原本作成。
本判決不得上訴。
中　　　華　　　民　　　國　　九十四　　年　　　六　　　月　　　十　　　日
~B法院書記官  陳麗卿
